臺灣高等法院臺南分院民事判決  100年度上字第97號
上  訴  人  蘇陳富英
            蘇清財
共      同
訴訟代理人  陳國瑞律師
被  上訴人  翁文雄
上列當事人間請求拆屋還地事件，上訴人對於中華民國100年3月
25日臺灣臺南地方法院第一審判決（99年度訴字第1025號）提起
上訴，本院於100年8月9日言詞辯論終結，判決如下：
    主  文
上訴駁回。
第二審訴訟費用由上訴人負擔。
    事實及理由
一、被上訴人主張：坐落台南市○○區○○段六八六地號土地（
    重測前為台南縣仁德鄉○○○段317-3號，下稱系爭土地）
    為其與訴外人翁玉鳳共有，應有部分各二分之一，上訴人未
    經其等同意，擅自占用系爭土地建築附圖所示鐵皮屋、圍籬
    、雞舍等地上物（下稱系爭地上物），爰依民法第767條及
    第821條規定，請求上訴人拆除系爭地上物，將系爭土地返
    還伊及其他共有人。上訴人無權占用系爭土地，受有相當於
    租金之不當得利，依民法第179條規定，上訴人應給付伊自
    94年10月1日起，按系爭土地公告現值百分之10即每月新台
    幣（以下同）16,803元之損害金等語。原審判命上訴人(一)應
    將系爭土地上如附圖所示編號A部分面積21.67平方公尺之鐵
    皮屋、編號B部分面積25.28平方公尺之雞舍、編號C、E部分
    交界虛線之籬笆，編號D、E部分交界虛線之籬笆、鐵門、電
    錶及籬笆範圍內之果樹拆除，將占用土地騰空返還被上訴人
    及其他共有人。(二)應自94年10月1日起，至返還上開土地止
    ，按年給付被上訴人15,031元。駁回被上訴人其餘之訴。上
    訴人就其敗訴部分上訴，被上訴人於本院答辯聲明：上訴駁
    回。
二、上訴人則以：
  (一)38年間伊之父親蘇正成與吳後治就臺南縣仁德鄉○○○段
    317地號土地全部（下稱分割前土地）訂有三七五耕地租約
    ，該土地雖於42年間分割為四筆，惟租賃效力仍存在於分割
    後之同段317、317之2、317之3、317之4等土地。兩造均係
    繼承父祖輩之租約而來，租賃範圍及租金數額未曾變更。
  (二)伊等及父祖輩始終使用分割前土地之全部，從66年間迄今持
    續繳納相同之租金數額（甘薯3,962台斤）即明，系爭租約
    仍存在於系爭土地，伊非無權占有；分割後牛稠子段317、
    317-4地號2筆土地面積各3270、2768，合計「6038」，面積
    與土地登記謄本上之面積不符，租約究存在於何筆土地，仍
    有疑義。又系爭土地係供農業用，沒有建物，少有人煙，交
    通不便利，應依地價稅百分之一計算相當於租金之不當得利
    等語，資為抗辯。並於本院聲明：(一)原判決不利上訴人部分
    廢棄；(二)上開廢棄部分，被上訴人在第一審之訴及假執行之
    聲請均駁回。
三、兩造不爭執之事項：
  (一)原「牛稠子段317地號」土地，於42年7月16日以「逕為分割
    」為原因登記317、317之2、317之3（即系爭土地）、317之
    4地號等4筆土地。
  (二)系爭土地為被上訴人與翁玉鳳共有（應有部分各2分之1）。
  (三)依土地登記謄本記載，系爭土地並未登記有三七五租約，與
    系爭土地相鄰之土地登記訂有三七五租約。
  (四)系爭土地上有上訴人所有之如附圖所示編號Ａ部分鐵皮屋（
    面積21.67平方公尺）、Ｂ部分雞舍（面積25.28平方公尺）
    、編號Ｃ、Ｅ交界虛線部分石柱鐵網籬笆、編號Ｄ、Ｅ交界
    虛線部分籬笆、電表及籬笆範圍內之果樹等地上物。
    以上事實，並有土地登記謄本（見原審卷第15、29、31、32
    頁）可稽，復經原審會同臺南市歸仁區地政事務所人員到場
    勘驗明確，有勘驗測量筆錄、複丈成果圖可按（見原審卷第
    41、74、75頁）；復為兩造所不爭，堪信為真實。
四、兩造之爭點：
  (一)上訴人占有系爭土地是否有合法權源？
  (二)上訴人若係無權占有，被上訴人得否請求相當於租金之不當
    得利？其合理數額為何？
五、得心證之理由：
  (一)上訴人占有系爭土地是否有合法權源？
  １系爭土地未為三七五租約之登記，已如不爭執事項(三)所示。
    兩造亦未就系爭土地訂有三七五租約，業據臺南市仁德區公
    所函復在卷，有該所99年12月28日所民字第0990024072號函
    可稽（見原審卷第107頁）。臺南市仁德區公所函覆臺灣臺
    南地方法院檢察署檢察官關於原牛稠子段317號土地，於42
    年7 月16日辦理分割登記後，原存於該筆土地之三七五租約
    ，有無續存於分割自該土地之同段317-3號土地一節，亦稱
    「參酌私有耕地租約記載，目前蘇清財、蘇成心（上訴人之
    前手）與翁文雄、翁文顯間之三七五租約，係存在於（分割
    後）牛稠子段317、317-4號土地，有該所98年11月29日所民
    字第0980022325號函可按（見他字第2866號卷第51頁）。
  ２依臺南市仁德區公所檢送之86年、92年、98年臺南縣私有耕
    地租約副本，對照相關土地歷來登記簿謄本（見同上他字卷
    第36至52頁）：
    租約中有關「一、租用土地標示及租額」欄原係記載「仁
      德鄉○○○段317地號」，嗣該土地於42年辦理分割為同
      段317、317-2、317-3、317-4地號後，該租約副本備考欄
      記載「民國43年8月30日雙方同意更正」，並刪除上開「
      仁德鄉○○○段317地號、面積甲０.八八三五」欄位之記
      載，另增載「仁德鄉○○○段317地號、面積甲０.三二七
      ０、0.3172公頃」、「仁德鄉○○○段317-4地號，面積
      甲０.二七六八、0.2685公頃」，增列之上開二筆土地以
      公頃計算之面積，核與317、317之4土地登記謄本記載之
      面積相符。
    關於租金部分，租約記載分割後之317土地「甘薯1073、1
      073」、317之4土地「甘薯908、908」，「合計欄」記載
      「甘薯3962」。面積欄部分，依租約之記載，應係先以『
      甲』為計算單位，記載增列之317、317-4地號2筆土地面
      積各為「０.三二七０」、「０.二七六八」，合計欄記載
      「六０三八」（應係０.六０三八），嗣後雖於各筆土地
      面積欄更正列載以『公頃』單位計算之面積分別為「0.31
      72、0.2685」，但合計欄未一併更正，仍記載「六０三八
      」，依該面積之記載，仍可明確知悉合計欄所載之「六０
      三八」，應係以「甲」為單位計算之面積（即3270＋2768
      ）之合計，未包括分別後另二筆土地之面積（即317-2地
      號、面積甲０.九０七、系爭土地面積甲０.一八九０），
      此由每台甲換算公頃為0.96992公頃，租約增列之該二筆
      土地以甲計算，面積合計「０.六０三八」台甲，換算公
      頃約為「0.5857」公頃（算至小數點以下第四位，第五位
      以下進一位），與依增列之該二筆土地登記謄本，該二筆
      土地合計0.5857公頃相符即明。
    關於原出租人及承租人之記載，則由出租人「翁銀澤二人
      」、「吳後治」，相繼變更為「翁文進、翁文雄」、「翁
      文雄、翁文顯」，承租人由「蘇正成」，變更為「蘇清財
      、蘇成心」；另於系爭租約租期屆滿續訂租約時，由原承
      租人「蘇正成」於86年1月31日、92年1月14日分別出具續
      訂租約申請書，申請續租分割後之「317、317-4地號」2
      筆土地，98年1月9日再由接續之承租人「蘇成心、蘇清財
      」出具申請書，繼續承租上開二筆土地，又有私有耕地租
      約期滿續訂租約申請書、委託書、切結書、戶籍謄本為證
      （見同上他字卷第53-63頁）；而上訴人亦不爭執其長年
      繳納租金數額為以甘薯3,962台斤計算等語（見原審卷第
      137頁）。
    綜合參酌土地分割前後三七五租約簽訂、續租及變更租約
      標的約款等過程，可知原牛稠子段317號土地於42年間分
      割為四筆土地後，租約之雙方確有變更租賃標的範圍及租
      金之合意，否則租約何須為上開內容之記載，原承租人蘇
      正成於86年、92年、蘇成心、蘇清財於98年申請續租時，
      又何以均未爭執租賃物應及於該筆土地分割後之四筆，反
      而僅申請續租分割後「317、317-4地號」2筆土地，於本
      件訴訟前長達五十年以上，雙方相安無事，未就租賃標的
      物爭執或訟爭，堪認43年8月30日以後系爭租約之租賃標
      的已變更為分割後之「317、317-4地號」2筆土地，租金
      則以甘薯3,962台斤計算，被上訴人主張「兩造三七五租
      約之租賃標的為317、317-4地號，未及於系爭土地」等語
      ，尚屬可信。上訴人抗辯「原有耕地三七五租約效力，及
      於42年分割後之4筆土地全部，承租人不知有此分割事宜
      ，縱出租人分割後將承租範圍逕登記為其中二筆土地，亦
      為無效之登記。租約記載增列之該二筆土地合計『六０三
      八』，與土地登記謄本之面積不符，租約究存在於何筆，
      仍有疑議。伊係繳納該4筆土地之租金，兩造成立不定期
      租賃關係」云云，均無足取。
  ３上訴人雖又抗辯「依臺灣省耕地租約登記辦理辦法第4條、
    第5條規定，承租人放棄其耕作權之一部，應填具申請書，
    提出原租約外，並依規定檢具證明文件，本件承租人未出具
    部分耕作權放棄書」云云。然查，41年至43年間，三七五租
    約租賃範圍若有部分變更，並無應由承租人出具部分變更或
    放棄耕作同意書之規定，業經原審電話向臺南市仁德區公所
    承辦人員陳桂男查詢明確，有上訴人不爭之電話紀錄表可按
    （見原審卷第134頁、本院卷第48頁）；縱令臺灣省耕地租
    約登記辦理辦法第4條、第5條規定，承租人放棄其耕作權之
    一部，應填具申請書，但此部分並非租約變更之效力要件，
    雖未出具該申請書或出具部分耕作權放棄書，若於租約已記
    載變更後之約定，亦無礙雙方變更租賃標的、租金或其他約
    定之效力。況查，依系爭租約記載「民國43年8月30日雙方
    同意更正」，刪除原租賃標的「仁德鄉○○○段317地號、
    面積甲八八三五（應為０.八八三五」，增載分割後之「仁
    德鄉○○○段317地號、面積甲三二七０（應為０.三二七０
    ）、0.3172公頃」、「仁德鄉○○○段317-4地號，面積甲
    二七六八（應為０.二七六八）、0.2685公頃」，雙方就土
    地分割後之租賃標的範圍已重為約定，並限縮於分割後四筆
    土地中之二筆，亦可認承租人有放棄部分耕作權之意思，並
    於書面租約明載，雖無另出具部分耕作權放棄書，亦生放棄
    其餘二筆（即317-2、317-3）耕作權之效力，上訴人上開抗
    辯，尚無可採。
  ４系爭土地既非系爭租約之標的，上訴人占有使用系爭土地如
    不爭執事項(四)所示，為無正當權源，被上訴人主張「上訴人
    無權占用系爭土地」，堪予採信。
  (二)按無法律上之原因而受利益，致他人受損害者，應返還其利
    益，民法第179條前段定有明文。又依不當得利之法則請求
    返還不當得利，其得請求返還之範圍，應以對方所受之利益
    為度，非以請求人所受損害若干為準。無權占有他人之土地
    ，可能獲得相當於租金之利益，為社會通常之觀念。再各共
    有人依民法第821條規定，固得為共有人全體之利益，就共
    有物之全部，為回復共有物之請求。惟請求返還不當得利，
    並無該條規定之適用，請求返還不當得利，而其給付可分者
    ，各共有人僅得按其應有部分，請求返還。查：
  １依不爭執事項(四)所示，系爭土地上如附圖所示之地上物，均
    為上訴人所有；上訴人於原審抗辯「上訴人所找到66年以後
    之收據，均是甘藷3,962台斤，可見上訴人一直在繳相同之
    租額，即使曾合法變更租約，應有不定期租賃契約存在」等
    語（見原審卷第137頁），並於原審提起反訴，主張「其等
    和平繼續占用系爭土地達十年以上」（見原審卷第90頁），
    復陳稱「其等共同占有系爭土地，對系爭土地均有處分權」
    等語（見原審卷第129頁），可見系爭土地長期均由上訴人
    占用使用，其等無權占用系爭土地，均受有相當於租金之利
    益，且依社會常情，足認被上訴人因而受有相當於租金之損
    害，是被上訴人基於不當得利之法律關係，請求上訴人返還
    相當於租金之利益，應屬有據。
  ２復按，耕地地租不得超過地價百分之8，約定地租或習慣地
    租超過地價百分之8者，應比照地價百分之8減定之，不及地
    價百分之8者，依其約定或習慣；前項地價指法定地價；土
    地所有人依本法所申報之地價，為法定地價；此觀土地法第
    110條及第148條規定即明。又所謂年息百分之8為限，乃指
    租金之最高限額而言，並非必須照申報價額年息百分之8計
    算之，且尚須斟酌土地之位置，附近繁榮程度、使用人利用
    基地之經濟價值、所受利益，彼等關係及社會感情等情事，
    以為決定。經查，系爭土地之地目為旱，上訴人占有系爭土
    地種植果樹，擺放農具，為上訴人所是認（見原審卷第41頁
    ），可見上訴人使用系爭土地供作農用。惟系爭土地既非耕
    地三七五租約之標的，尚無依耕地三七五租約標準計算不當
    得利數額，但有關耕地地租標準，仍可參酌前揭規定，作為
    計算上訴人所受利益之標準。又系爭土地於99年1月之申報
    地價為每平方公尺328元，業據被上訴人提出土地登記謄本
    可佐（見原審卷第15頁、本院卷第60頁）；另審酌系爭土地
    位於鄉○○○路，交通尚稱便利，上訴人長久使用系爭土地
    之現況，系爭土地附近繁榮程度，及系爭土地利用之情形，
    認為上訴人使用系爭土地所受相當於租金之利益，以按每年
    法定地價（即申報地價）年息百分之5計算為相當，被上訴
    人主張應按土地公告現值百分之10計算，上訴人抗辯應按地
    價稅百分之一計算，均無可採。再者，系爭土地重測後面積
    為1,834.25平方公尺，有土地登記謄本可按（見本院卷第60
    頁），較重測前之面積為多，被上訴人主張以重測前之面積
    即1,833平方公尺（見原審卷第180頁），按其應有部分二分
    之一計算相當租金之不當得利數額，尚屬合理。依此計算，
    被上訴人請求上訴人給付之每年相當於租金之不當得利金額
    為15,031元【計算式：1833×1/2×328×5％=15,031，元以
    下四捨五入】，逾此部分之主張，尚無可採。
六，從而，被上訴人依民法第767條、第821條規定，請求上訴人
    將系爭土地如附圖所示編號A部分面積21.67平方公尺之鐵皮
    屋、編號B部分面積25.28平方公尺之雞舍；編號C、E部分交
    界虛線之籬笆，編號D、E部分交界虛線之籬笆、鐵門、電錶
    及籬笆內之果樹拆除，將土地騰空返還被上訴人及其餘共有
    人。並依不當得利法律關係，請求上訴人自94年10月1日起
    至返還系爭土地時止，按年給付15,031元，為有理由，應予
    准許。原審就上開應准許部分，為上訴人敗訴判決，並依被
    上訴人之聲請及依職權，分別酌定准、免假執行之擔保金額
    ，分別宣告准、免假執行，亦無違誤，上訴人上訴，指摘原
    判決此部分不當，求予廢棄改判，為無理由，應予駁回其上
    訴。
七、據上論結，本件上訴為無理由，依民事訴訟法第449條第1項
    、第78條、第85條第1項，判決如主文。
中    華    民    國   100    年    8     月    23    日
                  民事第四庭    審判長法  官  吳上康
                                      法  官  王金龍
                                      法  官  陳珍如
上為正本係照原本作成。
如不服本判決，應於收受送達後20日內向本院提出上訴書狀，其
未表明上訴理由者，應於提出上訴後20日內向本院補提理由書狀
（均須按他造當事人之人數附繕本）上訴時應提出委任律師或具
有律師資格之人之委任狀；委任有律師資格者，另應附具律師資
格證書及釋明委任人與受任人有民事訴訟法第466條之1第1項但
書或第2項（詳附註）所定關係之釋明文書影本。如委任律師提
起上訴者，應一併繳納上訴審裁判費。
中    華    民    國  100    年    8    月    25    日
                                      書記官  易慧玲
【附註】
民事訴訟法第466條之1：
(1)對於第二審判決上訴，上訴人應委任律師為訴訟代理人。但上
  訴人或其法定代理人具有律師資格者，不在此限。
(2)上訴人之配偶、三親等內之血親、二親等內之姻親，或上訴人
  為法人、中央或地方機關時，其所屬專任人員具有律師資格並
  經法院認為適當者，亦得為第三審訴訟代理人。
民事訴訟法第466條之2第1項：
  上訴人無資力委任訴訟代理人者，得依訴訟救助之規定，聲請第
  三審法院為之選任律師為其訴訟代理人。